臺灣高等法院臺中分院民事判決
110年度金上易字第3號
上  訴  人  謝金能  

訴訟代理人  李瑞仁律師
複 代理 人  蕭世駿律師
被 上訴 人  劉雅玲  


上列當事人間請求損害賠償事件，上訴人對於中華民國110年8月
26日臺灣臺中地方法院110年度金字第6號第一審判決提起上訴，
本院於111年1月19日言詞辯論終結，判決如下：
    主  文
上訴駁回。
第二審訴訟費用由上訴人負擔。
    事實及理由
一、被上訴人主張：
　　被上訴人在臉書(Facebook)認識真實姓名年籍不詳自稱「李
    ○○」之人，向被上訴人佯稱於特定時間投資博奕網站，一定
    獲利，以該方式對被上訴人施用詐術，致其陷於錯誤，遂依
    其指示，自民國109年4月27日起至同年5月6日止，前後共匯
    款新臺幣(下同)101萬3,000元(起訴狀誤載為100萬8,000元)
    至上訴人申設之渣打國際商業銀行帳號00000000000000號帳
    戶(下稱系爭帳戶，匯款時間及金額詳如附表欄所示)，上
    訴人並從中取得報酬後，餘款轉匯至上訴人所屬詐騙集團指
    定帳戶，上訴人自應負連帶損害賠償責任。爰依民法第184
    條第1項前段、第185條第1項規定，請求上訴人應給付被上
    訴人100萬元，及自起訴狀繕本送達翌日即109年9月5日起至
    清償日止，按年息5%計算之利息(下稱100萬元本息)。
二、上訴人則以：
　　上訴人將系爭帳戶借給真實姓名年籍不詳綽號「南山○○」之
    人，不知供詐騙使用，此有其自行委請李○○儀測服務有限公
    司製作之測謊鑑定書(鑑定日期：110年4月26日、編號：000
    000000；下稱系爭鑑定書)可稽，上訴人亦未從中取得任何
    報酬，可見上訴人就被上訴人損害之發生，並無故意或過失
    ，自無須負損害賠償責任。
三、原審為上訴人敗訴之判決，上訴人全部提起上訴；兩造之聲
    明為：　　
  ㈠上訴人之上訴聲明：
  ⒈原判決廢棄。
  ⒉被上訴人在第一審之訴及假執行之聲請均駁回。
  ㈡被上訴人之答辯聲明：
  　上訴駁回。
四、兩造不爭執事項(部分用語及編排順序依卷證文義略作調整 
     )：
  ㈠上訴人於109年4月7日上午10時47分許，將系爭帳戶之存摺
    內頁拍照傳送予真實姓名年籍不詳綽號「南山○○」之人(
    見本院卷第133、191、218頁)。
  ㈡真實姓名年籍不詳自稱「李○○」之人於109年4月8日某時，使
    用臉書即時通(Facebook-messenger)與LINE通訊軟體聯繫被
    上訴人，佯稱於特定時間投資博奕網站，一定獲利云云，以
    該方式對被上訴人施用詐術，致其陷於錯誤，先後於附表
    欄所示時間各匯欄所示金額至系爭帳戶，金額合計101萬3,
    000元(見本院卷第153、159、169、175-183頁)。上訴人再
    依「南山○○」指示，將系爭帳戶內之款項匯至指定金融帳戶
    。
  ㈢上訴人因前開行為，業經刑事法院以加重詐欺罪，判處有期
    徒刑1年2月(案號：臺灣臺中地方檢察署109年度偵字第2109
    0號、臺灣臺中地方法院109年度金訴字第352號、本院110年
    度金上訴字第66號，下稱刑案；見原審卷第15-37頁、本院
    卷第217-237頁)。
五、兩造爭執事項(部分用語及編排順序依卷證文義略作調整)：
    被上訴人依民法第184條第1項前段、第185條第1項規定，請
    求上訴人給付100萬元本息，是否有據？
六、本院之判斷： 
  ㈠被上訴人主張前揭事實，業據其於刑案警詢及一審審理時指
　  訴明確(見本院卷第122-124、133-134、143-147頁)，亦據
　  本院調取刑案卷宗節本附卷可資佐證(見本院卷第101-205頁
　  )，且上訴人亦不爭執提供系爭帳戶供「南山○○」使用，
　  並依其指示，將系爭帳戶內之款項轉匯至指定帳戶(見兩造
　  不爭執事項第㈡項)；再參以上訴人迭於刑案警詢、偵查及
　  一審審理時均坦承從系爭帳戶扣取匯款金額1.5%，作為報酬
　  (見原審卷第34頁、本院卷第113-116、132、139-141頁)；
　  復參酌上訴人學歷為高職畢業，為年逾六旬之人(見原審卷
　  第41頁)，且其於刑案審理時自承累積逾20年以上之工作經
　  驗(見本院卷第226頁)，可見上訴人乃具相當智識程度及人
　  生閱歷豐富之人，客觀上應無由不知系爭帳戶具專屬性及私
　  密性，僅限其本人始能使用，其與「南山○○」既無任何親
　  屬故舊情誼關係，亦未向「南山○○」詳加查證借用系爭帳
　  戶之真正用途，即任意提供並容認「南山○○」使用，以代
　  收來路不明之多筆款項，並多次代匯至不明帳戶，且從中取
　  得報酬，當可預見作為掩護詐欺集團遂行詐欺取財犯行所用
　  ，匯入系爭帳戶款項係詐欺犯罪所得，代為轉帳匯出，即屬
　  轉出贓款而隱匿詐欺犯罪所得去向。況詐騙集團使用人頭帳
　  戶代收款項，並分別以「打水」(或稱水房)與「車手」代匯
　  或提領人頭帳戶款項，此種犯罪模式迭經報章媒體多所披露
　  ，且屢經政府機關多年來戳力為反詐騙宣導，一般具有通常
　  智識之人，應可知悉支付薪資或對價以使用他人之人頭帳戶
　  ，或委由他人將人頭帳戶內款項轉至其他不明帳戶，多係藉
　  此取得或隱匿不法犯罪所得。準此各情，上訴人抗辯不知提
　  供系爭帳戶係供詐騙使用，顯然悖於常情，及其事後改稱未
　  從系爭帳戶取得報酬，均屬事後卸責之詞，俱難憑採。再者
　  ，上訴人參與「南山○○」所屬詐騙集團，提供系爭帳戶及
　  轉帳匯款等行為，即參與俗稱「打水」之轉匯詐騙款項之行
　  為，業經刑事法院以加重詐欺罪，判處有期徒刑1年2月(見
　  兩造不爭執事項第㈢項)，凡此堪信被上訴人之主張為真實
　  。是上訴人猶執前詞，否認參與詐騙之侵權行為，自非可採
　  。
　㈡至上訴人雖提出系爭鑑定書(見本院卷第41-91頁)，藉以證
　  明將系爭帳戶借給「南山○○」時，不知供詐騙使用云云。
　  惟按測謊鑑驗結果往往因受測人之生理(例如罹患失眠、氣
　  喘、心臟及心血管疾病等)、心理因素(例如憤怒、憂鬱、緊
　  張或悲傷等)而受影響。且人之思想、行為無法以科學儀器
　  精確量化，則測謊自不能如物理、化學或醫學試驗般獲得絕
　  對正確之結果，故目前國內外學理與實務界對於測謊報告之
　  證據能力仍存有重大爭議。從而，測謊結果在偵查階段雖可
　  作為被告涉嫌犯罪之輔助資料，但就審判上而言，仍應在有
　  其他客觀上可資信賴之積極或消極證據存在之情形下，始能
　  作為輔助或補強心證之用。尤其在告訴人(被害人)與被告雙
　  方各執一詞而難以判斷真偽之情形下，尚不宜僅憑對其中一
　  方實施測謊之結果，作為論斷何者所述為可信之絕對或關鍵
　  憑據(最高法院103年度台上字第485號、102年度台上字第51
　  14號刑事判決參照)。本於同一法理，民事不法詐欺行為之
　  採證與判斷，亦應為相同之處理。基此，本件依前述卷證資
　  料，已足認上訴人參與詐騙被上訴人之行為，則系爭鑑定書
　  自難據為上訴人有利認定之憑據。
　㈢按「故意或過失，不法侵害他人之權利者，負損害賠償責任
　  」、「數人共同不法侵害他人之權利者，連帶負損害賠償責
　  任；不能知其中孰為加害人者亦同」，民法第184條第1項前
　  段、第185條第1項分別有明文規定。所謂共同侵權行為，係
　  指數人共同不法對於同一之損害，與以條件或原因之行為。
　  加害人於共同侵害權利之目的範圍內，各自分擔實行行為之
　  一部，而互相利用他人之行為，以達其目的者，仍不失為共
　  同侵權行為人，而應對於全部所發生之結果，連帶負損害賠
　  償責任(最高法院78年度台上字第2479號判決參照)。經查：
　⒈上訴人既提供系爭帳戶供詐騙集團成員使用，及轉匯系爭帳
　  戶贓款等行為，並從中獲取報酬，則該集團成員所為各階段
　  詐騙行為(如收集人頭帳戶存摺、招募車手、招募打水、撥
　  打詐騙電話、使用通訊軟體聯絡、提領或轉匯遭騙款項...
　  等)，上訴人縱未實際全部參與其事，仍不失為共同侵權行
　  為人。是依前揭規定及說明，上訴人仍應負連帶損害賠償責
　  任。
　⒉從而，被上訴人依前述損害賠償規定，請求上訴人賠償100
　  萬元本息，應有憑據。
七、綜上所述，被上訴人依民法第184條第1項前段、第185條第1
    項規定，請求上訴人應給付100萬元本息，自屬正當，應予
　  准許。從而原審為上訴人敗訴之判決，並無不合。上訴論旨
　  指摘原判決不當，求予廢棄改判，為無理由，應駁回上訴。
八、本件事證已臻明確，兩造其餘之攻擊或防禦方法及所用之證
　  據，經本院斟酌後，認為均不足以影響本判決之結果，爰不
　  逐一論列，附此敘明。
九、據上論結，本件上訴為無理由，依民事訴訟法第449條第1項
　  、第78條，判決如主文。
中　　華　　民　　國　　111 　年　　2 　 月　 9     日  
    　　      民事第二庭  審判長 法　官  楊 國 精
　　　　　　　　　　　　         法　官  陳 得 利
      　　　　　　　　　　       法  官  陳 正 禧       
正本係照原本作成。             
不得上訴。
                                 書記官  陳 三 軫   
　　　　　　　　　　　　　　　　　　
中　　華　　民　　國　　111 　年　　2 　　月　　9 　　日




附表(被上訴人匯款時間及金額)：    編號 匯款時間  匯款金額(新臺幣)   １ 民國109年4月27日14時56分33秒 5,000元  ２ 109年4月27日17時16分49秒 2萬8,000元  ３ 109年4月28日10時51分21秒 5,000元  ４ 109年4月30日13時9分23秒 1萬元  ５ 109年4月30日16時3分23秒 3萬元  ６ 109年5月1日13時26分51秒 3萬元  ７ 109年5月4日16時17分3秒 2萬元  ８ 109年5月5日11時46分56秒 2萬元  ９ 109年5月5日11時49分20秒 2萬元  10 109年5月5日19時34分23秒 80萬元  11 109年5月6日17時48分5秒 4萬5,000元 合計 101萬3,000元